【裁判字號】    88,上訴,4413
【裁判日期】    890329
【裁判案由】    妨害自由
【裁判全文】
臺灣高等法院刑事判決                  八十八年度上訴字第四四一三號
    上  訴  人
    即  被  告  乙○○
    選任辯護人  蘇千祿
    自  訴  人  甲○○
右上訴人，因妨害自由案件，不服臺灣台北地方法院，八十八年度自字第六一二號，
中華民國八十八年九月二十九日第一審判決提起上訴，本院判決如左：
    主      文
上訴駁回。
    事      實
一、爰沈聰敏與甲○○、王季霖間有新台幣 (下同)二百多萬元之債務糾紛，因該等
    款項中有部分來自乙○○之母張美華，乙○○乃與沈聰敏（另案審結）及黃某友
    人王慶利（另案審結）基於共同之犯意聯絡，於八十七年一月八日下午五時二十
    分許，帶王季霖至甲○○台北縣土城市○○路○段一二六巷五十七號八樓住處追
    討債務，因甲○○拒不開門，乙○○於同日下午六時許先攜王季霖至樓下等候，
    沈聰敏、王慶利則利用甲○○之子於同日夜間八時許返家之際無故侵入洪某上開
    住宅（侵入住宅罪部分未據告訴），由沈聰敏以「你小孩還小，若不隨我們出去
    會有麻煩。」等語脅迫甲○○，使洪某不得不隨之離開上址而置於乙○○、沈聰
    敏、王慶利人支配之下，而以此非法方法剝奪洪某之行動自由，迄同日夜間十點
    多甲○○於王季霖所簽發面額二百二十萬元、到期日八十七年一月十日之本票「
    出票人」欄簽名後，始為沈聰敏、王慶利及乙○○釋放。
二、案經被害人甲○○提起自訴。
    理      由
一、訊據被告乙○○矢口否認上開犯行，辯稱：伊並不認識沈聰敏，因甲○○欠伊母
    親張美華二十幾萬元賭債，和甲○○約定由伊於八十七年一月八日至洪家取款，
    當天伊恰巧邀王慶利出遊，才請王慶利直接至洪家找伊，伊到達後係獨自一人搭
    乘電梯上樓，按鈴沒人開門，不久沈聰敏及另一男子上來，還是沒人開門，伊下
    樓遇見王慶利後一起上樓等，然後伊獨自搭乘電梯下樓買飲料，不久甲○○和沈
    聰敏、王慶利下來，稱會再和伊之母親聯絡，伊即與王慶利先行離去云云。惟查
    ，被告乙○○上開與共犯沈聰敏、王慶利剝奪告訴人甲○○行動自由之犯行，業
    據告訴人指訴歷歷，核與目睹證人即告訴人之妻楊琦慧、告訴人之小舅子楊福樹
    於原審八十七年度訴字第一四四五號一案偵查中及原審訊問時證述之情節相符，
    並有本票影本一紙附於該案卷宗可稽，且查：
    （一）本案實係因系爭債務中，有部分款項係被告之母案外人張美華提供予共犯
          沈聰敏，被告始邀集友人共犯王慶利及案外人童小偉，協共犯沈聰敏共同
          向自訴人討債等情，業據案外人童小偉於其為被告之原審八十七年度訴字
          第一四四五號一案（按童某係因涉嫌毀損自訴人上開住處門前之物品，與
          涉嫌妨害自由之本案共犯沈聰敏、王慶利為檢察官一併起訴）中供承明確
          ，衡情案外人童小偉與被告及共犯王慶利係朋友關係，經原審於上開案件
          訊問時，當庭勘驗自訴人上開住所電梯內監視攝影機於童某被訴毀損當日
          即八十七年一月二十二日攝錄之錄影帶，得知當日被告及共犯王慶利亦與
          之共同至自訴人住處，案外人童小偉並仍表示其毀損犯行與被告及共犯王
          慶利無涉等語，堪認渠等間應無何怨隙可言，案外人童小偉自無另行杜撰
          上開情節之可能。參以案外人王季霖前因償還系爭債務而交付共犯沈聰敏
          之面額二百二十萬元支票，係經由被告之母案外人張美華之帳戶提示等情
          ，亦據共犯沈聰敏於原審八十七年度訴字第一四四五號一案所提出之八十
          七年五月十一日答辯狀中陳述無訛，並有該支票及退票理由單影本各一紙
          附卷可稽，加以被告及共犯沈聰敏、王慶利、案外人王季霖四人，係於八
          十七年一月八日下午五時二十分許，一起進入自訴人上開住所之電梯上樓
          ，同日下午五時四十二分四人共乘電梯下樓，五時四十六分四人又進入電
          梯上樓，同日下午六時許被告與案外人王季霖二人進入電梯下樓，八時零
          二分共犯沈聰敏、王慶利及自訴人始一起進入電梯下樓等情，並據原審於
          八十七年度訴字第一四四五號一案中，當庭勘驗自訴人上開住所電梯內監
          視攝影機於八十七年一月八日攝錄之錄影帶無訛；當日被告與共犯沈聰敏
          、王慶利、案外人王季霖四人中，僅由證人王季霖於甲○○住處「美麗宏
          國社區Ｂ區」訪客暨施工人員登記簿上簽名，業據證人張德銘供證無訛（
     本院八十八年上訴字第四二八六號案八十九年一月二十九日訊問筆錄）復
          有上開登記簿影本二紙附於上開案件卷內可稽，則系爭債務既與被告之母
          案外人張美華有關，被告與共犯沈聰敏、王慶利、案外人王季霖四人當日
          進入社區時，僅由案外人王季霖一人簽名，四人又一起乘坐電梯上樓、下
          樓、再上樓後，由被告與案外人王季霖一起先下樓，再由共犯沈聰敏、王
          慶利帶告訴人甲○○下樓，被告確係與共犯沈聰敏、王慶利共同至自訴人
          住處向洪某討債一節，自臻炯然。
    （二）本件共犯沈聰敏及王慶利在原審八十七年度訴字第一四四五號一案中，於
          八十七年五月十一日檢察官訊問時，係分別辯稱「伊係自己一人或與王季
          霖至洪家要債」及「伊完全沒去洪家討過債」，案外人王季霖亦與渠等配
          合而證稱「當天只有伊與沈聰敏二人，並未遇見其他人向甲○○要債」等
          語，顯然當時渠等均否認八十七年一月八日除共犯沈聰敏及證人王季霖外
          ，尚有其他人士至洪某上開住所要債；經檢察官當庭提示渠等共犯王慶利
          於八十七年一月二十九日在「美麗宏國社區Ｂ區」訪客暨施工人員登記簿
          上之簽名，共犯王慶利始改稱「伊係去找友人乙○○」，並於原審初次訊
          問時陳稱「當晚八時許伊至洪家載乙○○，屋內除乙○○及甲○○之家人
          ，尚有包括沈聰敏在內之三男子，乙○○隨即和伊先行離去」等語，共犯
          沈聰敏、證人王季霖亦配合而分別改稱「與二、三年輕男子進入大樓，一
          年輕男子與伊進入洪家，下樓後即不知去向」及「下午四、五點我們至洪
          家，幾分鐘後又來了包括王慶利在內之二年輕人，六點多伊獨自離開買飲
          料，喝完飲料看見沈聰敏與甲○○走出來，二年輕人表示來要債」云云；
          迄原審當庭勘驗自訴人上開住所電梯內監視攝影機於八十七年一月八日攝
          錄之錄影帶，被告王慶利又改稱「伊和乙○○至洪家要債，伊進入洪家時
          乙○○已先下樓，伊和沈聰敏將甲○○帶下樓，才叫乙○○過來要債」等
          語，顯然本件共犯沈聰敏、王慶利及案外人王季霖於原審八十七年度訴字
          第一四四五號一案中，均係隨證據調查程度而臨訟構詞陳述，並始終矯飾
          渠等間之關係，則衡情當日共犯沈聰敏、王慶利二人若非確如自訴人及證
          人楊琦慧、楊福樹於該案中所述，係強行侵入洪某住所並以非法方法迫使
          洪某與之離去，豈有撰詞掩飾渠等一起至告訴人甲○○家中要債及協洪某
          離去之必要？又被告與共犯沈聰敏、王慶利、案外人王季霖當日於下午五
          時二十分許即到達自訴人住所，迄同日夜間八時零二分共犯沈聰敏、王慶
          利始協自訴人離去等情，前已敘明，則自訴人若同意共犯沈聰敏、王慶利
          進入其住所，並自願與渠等離去，又何有從五時二十分許拖至八時左右，
          始讓共犯沈聰敏、王慶利進入住所並與之離去之可能？共犯沈聰敏、王慶
          利確係強行侵入自訴人住處，並以脅迫方式迫使自訴人與之離去而剝奪其
          行動自由等情，自亦臻明確。
    綜上所述，被告與共犯沈聰敏、王慶利共同至自訴人住處討債，由共犯沈聰敏、
    王慶利強行進入自訴人住處，並以脅迫方式迫使自訴人離開住處，而置於被告與
    共犯沈聰敏、王慶利等人實力支配之下等情，均已臻明確，被告上開所辯核係卸
    責之詞，不足採信。事證明確，被告犯行堪以認定。至被告另聲請對證人楊琦慧
    、楊福樹及王季霖實施測謊並勘播錄影帶，因本院認本件罪證業臻明確，核無必
    要，併予明。核被告乙○○所為，係犯刑法第三百零二條第一項之剝奪他人行
    動自由罪。被告與共犯沈聰敏、王慶利間就上開犯行，有犯意聯絡及行為分擔，
    應論以刑法第二十八條之共同正犯，原審以上訴人罪證明確，適用刑法第二十八
    條、第三百零二條第一項，罰金罰鍰提高標準條例第一條前段，審酌被告犯罪之
    動機、目的、手段、品行、所生危害及犯罪後之態度等一切情狀，量處有期徒刑
    陸月，認事用法均無不合，量刑亦屬適當，上訴論旨，猶執陳詞，空言否認犯罪
    ，指摘原判決不當，為無理由，應予駁回。
據上論斷，應依刑事訴訟法第三百六十八條判決如主文。
中    華    民    國    八十九    年      三        月      二十九      日
                            臺灣高等法院刑事第十一庭
                                審判長法  官  楊  照  男
                                      法  官  王  詠  寰
                                      法  官  楊  炳  禎
右正本證明與原本無異。
如不服本判決應於收受送達後十日內向本院提出上訴書狀，其未敘述上訴之理由者並
得於提起上訴後十日內向本院補提理由書（均須按他造當事人之人數附繕本）。
         書記官  廖  素  花
中    華    民    國    八十九    年      四        月        五        日
附錄：本案論罪科刑法條全文
刑法第三百零二條
私行拘禁或以其他非法方法，剝奪人之行動自由者，處五年以下有期徒刑、拘役或三
百元以下罰金。
因而致人於死者，處無期徒刑或七年以上有期徒刑，致重傷者，處三年以上十年以下
有期徒刑。
第一項之未遂犯罰之。


司法院資訊處製作；財團法人民間司法改革基金會備份。
